【裁判字號】    99,上易,54
【裁判日期】    990622
【裁判案由】    分割共有物
【裁判全文】
臺灣高等法院民事判決                  99年度上易字第54號
上  訴  人  辛○○
訴訟代理人  林炳煌律師
被 上 訴人  丙○○
兼 上 1 人
訴訟代理人  丁○○
被上訴人    庚○○○
            戊○○
兼上 1 人
訴訟代理人   壬○○
被 上 訴人   乙○○
             甲○○
兼 上 2 人
訴訟代理人   己○
被 上 訴人   癸○○
上列當事人間請求分割共有物事件，上訴人對於中華民國98年11
月26日臺灣板橋地方法院98年度訴字第1417號第一審判決提起上
訴，本院於99年6月8日言詞辯論終結，判決如下：
    主  文
原判決廢棄。
兩造共有坐落臺北縣土城市○○段八八九地號土地應予原物分割
，其分割方法為：後附臺北縣板橋地政事務所九十九年四月二十
八日複丈成果圖所示，編號Ａ部分土地（面積一三六點八七平方
公尺）分歸上訴人所有；編號Ｂ部分土地（面積一四九點一三平
方公尺）分歸被上訴人依該複丈成果圖「分割後之持分」所示比
例共有。
第一、二審訴訟費用由兩造各按附表所示比例負擔。
    事實及理由
一、上訴人起訴主張：兩造共有臺北縣土城市○○段889 號土地
    （面積286 平方公尺，下稱系爭土地），應有部分各如附表
    所示，系爭土地並無不能分割情形，兩造間亦無不分割之特
    約。因兩造對於系爭土地使用方法意見不同，又無法達成分
    割協議，爰依民法第823條第1項規定，訴請分割，併聲明：
    兩造共有系爭土地准予分割，如原判決附圖所示Ａ部分分歸
    上訴人所有，Ｂ部分歸被上訴人共有等語。原判決判命兩造
    共有系爭土地，應予變價分割，並按如原判決附表所示應有
    部分之比例分配價金。上訴人不服，提起上訴，並聲明為：
    (一)原判決廢棄。(二)兩造共有系爭土地，面積286 平方公尺准
    予分割，如原判決附圖所示Ａ部分分割為上訴人所有，Ｂ部
    分分割為被上訴人所共有。
二、被上訴人辯稱：被上訴人同意分割系爭土地，被上訴人間並
    願意繼續依原應有部分比例保持共有等語，被上訴人對於上
    訴人之上訴則聲明駁回上訴。
三、按各共有人，除法令另有規定外，得隨時請求分割共有物。
    但因物之使用目的不能分割或契約訂有不分割之期限者，不
    在此限。共有物之分割，依共有人協議之方法行之。分割之
    方法不能協議決定，或於協議決定後因消滅時效完成經共有
    人拒絕履行者，法院得因任何共有人之請求，命為下列之分
    配：(一)以原物分配於各共有人。但各共有人均受原物之分配
    顯有困難者，得將原物分配於部分共有人。(二)原物分配顯有
    困難時，得變賣共有物，以價金分配於各共有人；或以原物
    之一部分分配於各共有人，他部分變賣，以價金分配於各共
    有人，民法第823條第1項、第824條第1、2 項分別定有明文
    。次按分割共有物，以消滅共有關係為目的。法院裁判分割
    共有土地時，除因該土地內部分土地之使用目的不能分割（
    如為道路）或部分共有人仍願維持其共有關係，應就該部分
    土地不予分割或准該部分共有人成立新共有關係外，應將土
    地分配於各共有人單獨所有（最高法院69年台上字第1831號
    判例意旨參照）。經查：
  (一)系爭土地為兩造所共有，面積286 平方公尺，地目為「建」
    ，各共有人應有部分如附表所示，有土地登記第二類謄本在
    卷可稽（見原法院98年度板調字第80號卷第5至7頁）並為兩
    造所不爭執，應堪信為真正。又系爭土地其上雜草叢生，並
    無任何建物存在，僅其中1 面面臨產業道路等情，業據本院
    至現場勘驗屬實，有勘驗筆錄可稽（見本院卷第68至70頁）
    ，且系爭土地使用分區為「一般農業區」，使用地類別為「
    甲種築用地」，無土地法第31條最小面積單位之分割限制，
    並經原法院依職權函詢臺北縣板橋地政事務所，有該所98年
    7月13日北縣板地測字第0980011086 號函附卷可參（見原審
    卷第37、38頁），另兩造亦無以契約訂有不分割之期限，亦
    為兩造所不爭執，準此，系爭土地無因物之使用目的不能分
    割或契約訂有不分割期限之情形，各共有人自得隨時請求分
    割共有物，是上訴人請求裁判分割系爭土地，即無不合，應
    予准許。
  (二)本院審酌系爭土地地形方整，其上均無建物，僅單側面臨產
    業道路，以原物分配並無困難；且各共有人之意願，均願以
    原物分割，不同意變賣共有物以價金分配於各共有人，分割
    後被上訴人間願意以原應有部分比例繼續保持共有；並斟酌
    系爭土地之面積、相鄰關係、地理位置、使用情形及土地之
    不可取代性，兼顧社會整體利益，考量最符合經濟效益與公
    平之原則等因素，認系爭土地之分割以原物分配為適當，分
    割方法為：後附臺北縣板橋地政事務所複丈成果圖所示，編
    號Ａ部分土地（面積136點87 平方公尺）分歸上訴人所有；
    編號Ｂ部分土地（面積149點13 平方公尺）分歸被上訴人所
    有，並以該複丈成果圖「分割後之持分」所示比例（即原應
    有部分比例）維持共有。
四、綜上所述，上訴人主張本於共有人地位訴請分割共有物，並
    請求以系爭土地原物分割，為有理由，應予准許。原審為變
    賣共有物分割之判決，尚有未洽。上訴意旨指摘原判決不當
    ，求予廢棄改判，為有理由。爰由本院予以廢棄改判，如主
    文第二項所示。又按因共有物分割、經界或其他性質上類似
    之事件涉訟，由敗訴當事人負擔訴訟費用顯失公平者，法院
    得酌量情形，命勝訴之當事人負擔其一部，民事訴訟法第80
    條之1 定有明文。本院酌量本件共有物分割情形認應由兩造
    按分割前共有系爭土地之應有部分比例，即如附表所示之比
    例分擔訴訟費用，方符公平。
五、兩造其餘之攻擊或防禦方法及未經援用之證據，經本院斟酌
    後，認為均不足以影響本判決之結果，自無逐一詳予論駁之
    必要，併此敘明。
六、據上論結，本件上訴為有理由，依民事訴訟法第450條、第8
    0條之1、第85條第1項但書，判決如主文。
中    華    民    國    99    年    6     月    22    日
                      民事第四庭
                        審判長法  官  張劍男
                              法  官  翁昭蓉
                              法  官  陳靜芬
正本係照原本作成。
不得上訴。
中    華    民    國    99    年    6     月    22    日
                              書記官  應瑞霞
 附表：
┌───┬─────┬──────────┐
│      │          │                    │
│項 次 │   姓名   │ 分割前共有之應有部 │
│      │          │ 分即訴訟費用分擔之 │
│      │          │ 比例               │
├───┼─────┼──────────┤
│  1   │  辛○○  │       67/140       │
├───┼─────┼──────────┤
│  2   │  丁○○  │       1/10         │
├───┼─────┼──────────┤
│  3   │  丙○○  │       1/10         │
├───┼─────┼──────────┤
│  4   │ 庚○○○ │       1/15         │
├───┼─────┼──────────┤
│  5   │  戊○○  │       1/15         │
├───┼─────┼──────────┤
│  6   │   己○   │       8/140        │
├───┼─────┼──────────┤
│  7   │  甲○○  │       1/35         │
├───┼─────┼──────────┤
│  8   │  乙○○  │       1/35         │
├───┼─────┼──────────┤
│  9   │  壬○○  │       1/15         │
├───┼─────┼──────────┤
│  10  │  癸○○  │       1/140        │
└───┴─────┴──────────┘

司法院資訊處製作；財團法人民間司法改革基金會備份。
